【裁判字號】    98,聲,225
【裁判日期】    980526
【裁判案由】    宣告沒收
【裁判全文】
臺灣臺東地方法院刑事裁定               98年度聲字第225號
聲  請  人  臺灣臺東地方法院檢察署檢察官
被      告  甲○○
上列被告因違反毒品危害防制條例案件（97年度戒毒偵字第 6號
），聲請人聲請單獨宣告沒收（98年度聲沒字第15號），本院裁
定如下：
    主  文
扣案之第一級毒品海洛因貳拾陸小包（驗餘含袋淨重合計陸點肆
柒公克）均沒收銷燬之。
其餘聲請駁回。
    理  由
一、聲請意旨略以：被告甲○○於民國95年11月間，在臺東地區
    ，因施用第一級毒品海洛因案件，經本院以96年度毒聲字第
    1號裁定令入戒治處所施以強制戒治，嗣戒滿6個月以上，經
    臺灣臺東地方法院檢察署檢察官同意停止戒治釋放，並經同
    署檢察官於97年1月21日以97年度戒毒偵字第6號為不起訴處
    分確定，而前揭扣案之海洛因合計淨重2.39公克、氟硝西泮
    （即俗稱FM2）3包（毛重各為17.902公克、18.833公克、24
    .426公克），分別係屬第一級毒品、第三級毒品之違禁物，
    爰依毒品危害防制條例第18條第1項前段、刑法第40條第2項
    、第38條第1項第 1款、第2項之規定，聲請宣告沒收銷燬之
    等語。
二、按違禁物，不問屬於犯罪行為人與否，沒收之，且得單獨宣
    告沒收，刑法第38條第1項第1款、第2項、第40條第2項分別
    定有明文，若案件未起訴者，應由檢察官聲請法院以裁定沒
    收之，司法院著有18年院字第67號解釋可參。又海洛因屬毒
    品危害防制條例第2條第2項第 1款所稱之第一級毒品，依同
    條例第11條第 1項規定，不得持有之，故屬違禁品，如經查
    獲，應依同條例第18條第 1項前段規定，沒收銷燬之。再按
    同條例第18條第1項前段係刑法第40條第2項之特別規定，依
    「特別法優於普通法原則」，自應優先適用同條例第18條第
    1項前段之規定，亦即超越並修正刑法第40條第2項「得單獨
    宣告沒收」之規定，而更易為「得單獨宣告沒收並銷燬之」
    （臺灣高等法院94年度抗字第286號裁定意旨參照）。
三、經查，被告甲○○基於施用第一級毒品海洛因之犯意，於95
    年11月間，在臺東地區，以注射針筒施打方式施用海洛因，
    嗣於95年11月18日凌晨1時15分許，為警在省道臺9線臺東縣
    境內之森永派出所前查獲，並當場扣得不明白色粉末26小包
    （驗餘含袋淨重合計6.47公克）等物，經本院於95年11月18
    日以95年度毒聲字第 128號裁定送觀察、勒戒後，因認有繼
    續施用毒品之傾向，復經本院於96年1月5日以96年度毒聲字
    第 1號裁定令入戒治處所強制戒治，至96年11月12日因無繼
    續強制戒治之必要而停止執行，並由臺灣臺東地方法院檢察
    署檢察官於97年1月21日以97年度戒毒偵字第6號等案件為不
    起訴處分確定等情，業據本院核閱全案卷證屬實，並有前揭
    刑事裁定及不起訴處分書、臺東縣警察局大武分局扣押物品
    清單、臺灣臺東地方法院檢察署95年度煙毒保字第29號扣押
    物品清單及臺灣高等法院被告前案紀錄表等件在卷可稽。又
    前揭扣案之不明白色粉末26小包（驗餘不含袋合計淨重2.39
    公克）經送鑑驗結果，均含有第一級毒品海洛因之成分，有
    法務部調查局96年1月1日調科壹字第09523053740號鑑定書1
    紙附卷可按，足認上揭扣案之白色粉末26小包皆屬第一級毒
    品海洛因，為違禁物無訛，自應依毒品危害防制條例第18條
    第1項前段沒收銷燬之。另按同條例第18條第1項規定得諭知
    沒收並銷燬者，以查獲之毒品及專供製造或施用毒品之器具
    為限，固不及於毒品之外包裝，惟若外包裝與沾附之毒品無
    法析離，自應將外包裝併該毒品諭知沒收並銷燬之；又法務
    部調查局等鑑定機關鑑定毒品時，一般係以傾倒之方式，將
    包裝袋內之毒品倒出與包裝袋分離而稱重，必要時亦會輔以
    刮杓取出袋內粉末，然無論依何種方式分離，包裝袋內均會
    有極微量毒品殘留（最高法院94年度臺上字第6213號暨95年
    度臺上字第3739號判決意旨可資參照）。準此，包裝前開海
    洛因之夾鏈袋26只（空包裝總重計4.08公克），雖係被告用
    以包裹毒品，防止其裸露、逸出及受潮，以便攜帶施用，惟
    參諸上揭說明，鑑定機關鑑定時，無論以何種方式刮取分離
    毒品秤重，其包裝袋內仍會有極微量之毒品殘留，是前開夾
    鏈袋既係用以包裝海洛因，則該等夾鏈袋與其內包裝之海洛
    因分離時，仍會有極微量之海洛因殘留而難以析離，足認上
    開包裝夾鏈袋與扣案之海洛因具有不可析離之關係，皆應一
    併沒收銷燬。從而，聲請人就扣案之海洛因部分，據此聲請
    單獨宣告沒收銷燬，核與前揭規定並無不合，應予准許。
四、另按氟硝西泮（Flunitrazepam）係屬毒品危害防制條例第2
    條第2項第3款所明定之第三級毒品。又依毒品危害防制條例
    第18條第 1項前段之規定，應予沒收銷燬之毒品，以經查獲
    之第一級、第二級毒品為限。而毒品依其成癮性、濫用性及
    對社會危害性，共分為四級，上開條例並就製造、運輸、販
    賣、意圖販賣而持有、以非法方法使人施用、引誘他人施用
    及轉讓不同等級之毒品等行為，分別定其處罰。至無正當理
    由施用或持有第三級或第四級毒品，因其可罰性較低，故未
    設刑事處罰之規定，僅就施用及持有第一級、第二級毒品科
    以刑罰，然鑑於第三級、第四級毒品均係管制藥品，特於同
    條例第11條之1明定無正當理由，不得擅自持有；第18條第1
    項後段復規定查獲之第三級、第四級毒品，無正當理由而擅
    自持有者，沒入銷燬之。從而，依同條例第18條第 1項後段
    應沒入銷燬之毒品，專指查獲施用或持有之第三級、第四級
    毒品言；倘係查獲製造、運輸、販賣、意圖販賣而持有、以
    非法方法使人施用、引誘他人施用或轉讓第三級、第四級毒
    品，既屬同條例相關法條明文規定處罰之犯罪行為，即非該
    條項應依行政程序沒入銷燬之範圍。又同條例第19條第 1項
    所定「供犯罪所用或因犯罪所得之物」，係指犯第4條至第9
    條、第12條、第13條或第14條第1項、第2項之罪所用或所得
    之物，不包括毒品本身在內，是尚不得援用此項規定為第三
    級、第四級毒品之沒收依據。再同條例對於查獲之製造、運
    輸、販賣、意圖販賣而持有、以非法方法使人施用、引誘他
    人施用及轉讓第三級、第四級毒品之沒收，並無特別規定，
    如其行為已構成犯罪，則該毒品即屬不受法律保護之違禁物
    ，應回歸刑法之適用，依刑法第38條第1項第1款之規定沒收
    之，始為適法（最高法院95年度臺上字第 911號、第5252號
    、96年度臺上字第727號、第884號判決意旨參照）。又違禁
    物係指法令禁止持有之物，行為人苟有違反持有之，法則繩
    以刑事罰責之謂。第按違禁物單獨宣告沒收，具有非拘束人
    身自由之保安處分性質，應適用裁判時之法律（最高法院73
    年度臺上字第6840號、87年度臺上字第1262號判決意旨可資
    參照），而是否為違禁物，應依裁判時法認定之。又毒品危
    害防制條例部分條文業於98年5月20日修正公布，並自同年5
    月22日生效施行，其中第11條固新增有第 5項規定「持有第
    三級毒品純質淨重20公克以上者，處 3年以下有期徒刑，得
    併科新臺幣30萬元以下罰金」，且於第11條之1第2項另設有
    「無正當理由持有或施用第三級或第四級毒品者，處新臺幣
    1萬元以上5萬元以下罰鍰，並應限期令其接受4小時以上8小
    時以下之毒品危害講習」之規定，是行為人若持有「純質淨
    重」20公克以上之第三級毒品，既已構成犯罪，則該第三級
    毒品即屬不受法律保護之違禁物，參諸上開說明，應依刑法
    第38條第1項第1款之規定沒收之。反之，無正當理由而擅自
    持有第三級毒品者，苟非屬毒品危害防制條例前揭條文修正
    後所應予科處刑罰之範疇，則單純持有第三級毒品之案件，
    經檢察官不起訴處分確定後，查獲之毒品應由檢察官發扣押
    物處分命令沒入銷燬之（另法務部94年7月21日法檢字第094
    0802834 號函雖屬上開修法前之見解，然同旨仍可參照）。
    查扣案之不明白色大小圓形錠劑 3包（即送檢姓名甲○○-3
    、甲○○-5、甲○○-7，驗前毛重分別為17.902公克、18.8
    33公克、24.426公克），經送鑑驗結果，雖均檢出氟硝西泮
    （Flunitrazepam）陽性反應，此有高雄市立凱旋醫院96年1
    2月10日高市凱醫驗字第5634號濫用藥物成品檢驗鑑定書1紙
    存卷可按，然觀之上揭鑑定書所載，該鑑定機關僅係針對前
    開扣案之大小圓形錠劑檢驗有無氟硝西泮等陽性反應，至該
    等大小圓形錠劑內含有氟硝西泮之「純質淨重」究屬為何，
    則屬未明，揆諸前揭規定與說明，尚難逕認上開扣案含有氟
    硝西泮之大小圓形錠劑即屬不受法律保護之違禁物，是聲請
    人就此部分聲請宣告沒收銷燬，容有未洽，允宜由聲請人自
    行依法妥為處置。
五、爰依毒品危害防制條例第18條第1項前段，刑法第40條第2項
    ，裁定如主文。
中    華    民    國    98    年     5    月    26    日
                  刑事第三庭  法  官  劉正偉
以上正本證明與原本無異。
如不服本裁定，應於裁定送達後5日內向本院提出抗告狀（須附
繕本）。
「切勿逕送上級法院」
                              書記官  姚佳華
中    華    民    國    98    年    6     月    1     日


司法院資訊處製作；財團法人民間司法改革基金會備份。
